【裁判字號】    97,訴緝,452
【裁判日期】    971126
【裁判案由】    妨害自由等
【裁判全文】
臺灣臺中地方法院刑事判決             97年度訴緝字第452號
公  訴  人  臺灣臺中地方法院檢察署檢察官
被      告  乙○○
上列被告因妨害自由等案件，經檢察官提起公訴（95年度偵字第
6494號），被告於本院準備程序中就被訴事實為有罪之陳述，經
本院合議庭當庭聽取當事人之意見後，裁定由受命法官獨任進行
簡式審判程序，本院判決如下：
    主    文
乙○○共同意圖為自己不法之所有，以恐嚇使人將第三人之物交
付未遂，處有期徒刑月，如易科罰金，以銀元佰元即新臺幣
玖佰元折算壹日；減為有期徒刑壹月又拾伍日，如易科罰金，以
銀元佰元即新臺幣玖佰元折算壹日。緩刑貳年，緩刑期間內付
保護管束。扣案如附表一所示之物沒收。
    犯罪事實及理由
一、犯罪事實：
    緣楚白龍（其下述犯行業經本院於民國97年1月30日以97年
    度訴緝字第25號判處有期徒刑5月，減為有期徒刑2月又15日
    確定在案）在臺中市○○街90號設立專營討債之「伊多吉國
    際公司」（下稱伊多吉公司），何佩穎、李承修（渠等下述
    犯行業經本院於96年12月13日以95年度訴字第1510號判處何
    佩穎有期徒刑4月，李承修有期徒刑4月、減為有期徒刑2月
    、緩刑2年，均確定在案）則為該公司員工。楚白龍與真實
    姓名年籍不詳綽號「謝總」之成年男子（另案由臺灣臺中地
    方法院檢察署檢察官偵辦中）係朋友關係，乙○○則因經營
    公司時受「謝總」協助辦理貸款事宜，而積欠「謝總」人情
    。適有甲○○前於94年12月7日因需款孔急，「謝總」應允
    借予新臺幣（下同）300,000元，「謝總」並要求甲○○簽
    發面額360,000元之本票以供擔保，嗣於同年月8日，「謝總
    」告知甲○○須連本帶利還款342,000元，因甲○○無法立
    即還款，「謝總」乃於94年12月9日中午12時許，將之先帶
    往乙○○所提供其所任職之址設臺中市○區○○路424號13
    樓之4之「瑋誠貿易有限公司」辦公室，並聯絡楚白龍帶同
    、通知何佩穎、李承修亦前往該處協助處理，雖甲○○已先
    後籌得、領得共計130,000元現款清償「謝總」，然楚白龍
    、何佩穎、李承修、乙○○及「謝總」等人仍共同基於剝奪
    他人行動自由及恐嚇取財之犯意聯絡，先由楚白龍問甲○○
    要不要繼續付款，否則就要在甲○○身上綁鞭炮等言語恫嚇
    甲○○，甲○○因而心生恐懼，楚白龍語畢，何佩穎即拿鞭
    炮上樓，楚白龍見狀，即告知甲○○若打五通電話後仍無法
    繼續付款，就要叫何佩穎把甲○○身上衣服脫光綁鞭炮，楚
    白龍並要何佩穎、李承修看住甲○○，另「謝總」亦向乙○
    ○表示，若其協助看住甲○○，並使其交付款項，將可得報
    酬，而不讓甲○○離去。嗣因甲○○一再拖延，楚白龍即指
    示何佩穎與乙○○開車戴甲○○至伊多吉公司，何佩穎在途
    中並拿出其所有之黑色玩具手槍一支（槍支管制編號：0000
    000000，經鑑定結果認不具殺傷力，惟外觀近似真槍）向在
    場人說這個打到人的時候不知道會怎樣等語，以此方式恐嚇
    甲○○誤信為真槍而心生恐懼。到達伊多吉公司後，楚白龍
    復繼續喝令甲○○打電話籌錢，並告知若不付款就不放人。
    甲○○為求脫身，一再以電話聯繫親友籌款均未果，直到94
    年12月10日上午9時許，聯絡到甲○○之大姐邱幸菊並告以
    上情，楚白龍亦告知邱幸菊若沒看到錢就不放人等語，直到
    同日23時許，甲○○之姐夫鄭金土與楚白龍在電話中談妥再
    行支付面額300,000元之本票加上20,000元之現金後即釋放
    甲○○，雙方並相約在臺中縣豐原市○○路之燦坤電腦門市
    前交付。惟在交付前夕，鄭金土即向警方報案，警方獲悉後
    便前往埋伏，遂於94年12月11日凌晨1時30分許，為警在上
    開約定地點當場逮捕共同前往該處之何佩穎、乙○○、李承
    修等三人，並順利救出甲○○，楚白龍等人非法討債之恐嚇
    取財行為始未得逞，並為警扣得如附表一、二所示之物。
二、證據名稱：
  (一)本件被告乙○○既經本院合議庭裁定由受命法官獨任進行簡
    式審判程序，是其證據之調查，即不受刑事訴訟法第159條
    第1項、第161條之2、第161條之3、第163條之1及第164條至
    第170條規定之限制，合先敘明。
  (二)被告乙○○於本院準備程序及審判期日時之自白。
  (三)同案被告何佩穎、李承修於本院審判期日及同案被告楚白龍
    於本院準備程序時之供述。
  (四)被害人甲○○於警詢之指述及本院之證述。
  (五)證人鄭金土於警詢及偵訊之證述。
  (六)卷附之內政部警政署刑事警察局94年12月21日刑鑑字第0940
    192825號槍彈鑑定書（扣案如附表一編號2所示之玩具手槍
    不具殺傷力）。
  (七)卷附之搜索扣押筆錄、證人鄭金土所出具之贓物認領保管單
    、犯罪現場圖。
  (八)扣案如附表一及附表二編號8、9所示之物。
三、新舊法比較之說明：
  (一)刑法第2條第1項之規定：
    查被告乙○○行為後，刑法第2條第1項業於94年2月2日修正
    公布，並自95年7月1日起施行。修正後刑法第2條第1項規定
    ，已將新舊法律適用之「從新從輕」原則，改採「從舊從輕
    」原則，而此規定僅係規範行為後法律變更所生新舊法律比
    較適用之準據法，並非實體刑罰法律，自不生行為後法律變
    更之比較適用之問題，應逕行適用新法第2條第1項之規定，
    為「從舊從輕」之比較，合先敘明。
  (二)刑法第28條共犯之規定：
    被告行為後，刑法第28條亦經本次修法修正，修正前刑法第
    28條規定：「二人以上共同『實施』犯罪之行為者，皆為共
    同正犯。」，修正後刑法第28條則係規定：「二人以上共同
    『實行』犯罪之行為者，皆為共同正犯。」，而將舊法之「
    實施」修正為「實行」。而原「實施」之概念，包含陰謀、
    預備、著手及實行等階段之行為，修正後即明文規定僅共同
    實行犯罪行為始成立共同正犯。是新法共同正犯之範圍縮小
    ，排除陰謀犯、預備犯之共同正犯。經比較新舊法之規定，
    新法於本件並無較有利於被告之情形。（註：行為後法律有
    無變更，端視所適用處罰之成罪或科刑條件之實質內容，修
    正前後法律所定要件有無不同而斷。新舊法條文之內容有所
    修正，除其修正係無關乎要件內容之不同或處罰之輕重，而
    僅為文字、文義之修正或原有實務見解、法理之明文化，或
    僅條次之移列等無關有利或不利於行為人，非屬該條所指之
    法律有變更者，可毋庸依該規定為新舊法之比較，而應依一
    般法律適用原則，適用裁判時法外，即應適用刑法第2條第1
    項之規定，為「從舊從輕」之比較，故刑法第28條共犯之要
    件，既因此而有變動，自屬行為後法律有變更，而非僅屬文
    字修正，應有新舊法比較適用之問題；最高法院著有96年度
    台上字第6651號判決可供參照）。
  (三)刑法第55條後段牽連犯之規定：
    被告為上開犯行後，刑法第55條後段關於牽連犯「犯一罪而
    其方法或結果之行為犯他罪名者，從一重處斷」之規定，亦
    經本次修法予以刪除。而刑法第55條後段關於牽連犯之規定
    刪除後，原規定之犯一罪而其方法或結果之行為犯他罪名者
    ，除依具體情況認有想像競合犯之情形外，應按數罪併罰之
    原則論處。然以本件被告所犯上揭妨害自由及恐嚇取財罪之
    間，係以妨害自由之方式作為恐嚇取財之方法手段，而各該
    自然意義之數行為所構成之犯罪，在其構成要件之本質部分
    並無相重合之情形，並不符合新法施行後，擴大適用想像競
    合犯理論時應採用之「構成要件行為合一性」之原則，故無
    得以「一行為」之概念論以想像競合犯，故若適用新法之規
    定，並不得逕依想像競合犯之規定從一重處斷。是則，經比
    較修正前後刑法第55條後段關於牽連犯之規定，刪除後之新
    規定，並未較有利於被告，故本件仍應以行為時得論以牽連
    犯之舊法對被告較為有利。
  (四)刑法第41條第1項之規定：
    被告行為後，刑法第41條第1項易科罰金之規定亦於同次修
    法修正，修正前之刑法第41條第1項前段規定：「犯最重本
    刑為五年以下有期徒刑以下之刑之罪，而受六個月以下有期
    徒刑或拘役之宣告，因身體、教育、職業、家庭之關係或其
    他正當事由，執行顯有困難者，得以一元以上三元以下（按
    指銀元）折算一日，易科罰金。」，又被告行為時之易科罰
    金折算標準，修正前罰金罰鍰提高標準條例第2條前段（現
    已刪除）規定，就其原定數額提高為一百倍折算一日，則本
    件被告行為時之易科罰金折算標準，應以銀元三百元即新台
    幣九百元折算為一日。惟修正後之刑法第41條第1項前段則
    規定：「犯最重本刑為五年以下有期徒刑以下之刑之罪，而
    受六個月以下有期徒刑或拘役之宣告者，得以新臺幣一千元
    、二千元或三千元折算一日，易科罰金。」。比較修正前後
    之易科罰金折算標準，新法並無較有利於行為人之情形，故
    本件應適用被告行為時之修正前刑法第41條第1項前段及罰
    金罰鍰提高標準條例第2條規定，定其折算標準。
  (五)至於被告行為後，刑法第26條未遂犯得減輕其刑之規定於本
    次修法時移列至第25條，僅係條文、條號之修正，並無有利
    、不利情形，尚無比較新舊法之必要，故應逕行適用裁判時
    之法律（最高法院95年度第21次刑庭會議決議可資參照）。
  (六)又刑法第346條第1項法定刑為罰金部分，以及法定刑為罰金
    之提高標準部分，因95年6月14日增訂公布自同年7月1日起
    施行之刑法施行法第1條之1規定，中華民國94年1月7日刑法
    修正施行後，刑法分則編所定罰金之貨幣單位為新台幣；而
    94年1月7日刑法修正時，刑法分則編未修正之條文定有罰金
    者，自94年1月7日刑法修正施行後，就其所定數額提高為三
    十倍。立法理由謂：因應刑法增修條文施行後，刑法第33條
    第5款規定，罰金貨幣單位已改為新台幣，是以同法各罪所
    定罰金貨幣單位，自應配合上開規定修正；且因不再適用現
    行法規所定貨幣單位折算新台幣條例，為使罰金數額趨於一
    致，避免衍生新舊法比較適用問題，以緩和實務適用法律之
    衝擊，於不變動罰金數額之前提下，而為制定。可見刑法施
    行法第1條之1，係為取代罰金罰鍰提高標準條例第1條及現
    行法規所定貨幣單位折算新台幣條例第2條而制定，而本次
    刑法修正時，該法第346條第1項並未修正，依上開規定，就
    罰金刑部分之貨幣單位改為新台幣，並就其所定罰金數額提
    高為三十倍，惟實際上其構成要件及法定刑並未變更，自無
    新舊法比較適用問題，爰不贅予比較。（最高法院96年度台
    上字第5438號、96年度台上字第5331號等判決要旨供參）。
四、論罪科刑部分：
  (一)按刑法上關於財產上犯罪，所定意圖為自己或第三人不法之
    所有之意思條件，即所稱之「不法所有之意圖」，固指欠缺
    適法權源，仍圖將財物移入自己實力支配管領下，得為使用
    、收益或處分之情形而言。然該項「不法所有」云者，除係
    違反法律上之強制或禁止規定者外，其移入自己實力支配管
    領之意圖，違背公共秩序或善良風俗，以及逾越通常一般之
    人得以容忍之程度者，亦包括在內（最高法院83年度台上字
    第5437號、87年度台上字第163號、94年度台上字第5194號
    等判決要旨供參）。次按刑法第346條之恐嚇取財、得利罪
    ，其本質上係以強制罪作為基本構成要件，因此亦須檢驗行
    為人手段（恐嚇）與目的（取財得利）間有無可非難性之關
    連，此亦為學說之通說。查本件被告乙○○、同案被告楚白
    龍、何佩穎、李承修與綽號「謝總」之人共同對於被害人甲
    ○○施以恐嚇手段之目的，固係為使被害人甲○○清償前欠
    「謝總」之借款債務本息共計342,000元，然在被害人甲○
    ○業已陸續清償130,000元現款之後，渠等猶仍以恐嚇及妨
    害自由之方式，另要求其姐夫鄭金土代為支付面額300,000
    元之本票及20,000元之現金，亦即在扣除甲○○尚未清償之
    債務外，猶仍要求鄭金土額外再行支付、擔保108,000元，
    該違法之恐嚇手段與目的間並未具有內在關連性，且被告等
    人所為之強制行為亦不符合輕微原則、利益衡量原則等不具
    可非難性之情事，渠等所實施之恐嚇之手段，非但違法，且
    違背公共秩序及善良風俗，更逾越通常一般之人得以容忍之
    程度，故渠等所為，應堪認定係基於「不法所有之意圖」。
  (二)故核被告乙○○所為，係犯刑法第346條第3項、第1項之恐
    嚇取財未遂罪及刑法第302條第1項之私行拘禁罪。被告乙○
    ○與同案被告楚白龍、何佩穎、李承修及綽號「謝總」之成
    年男子之間，就上揭犯行，均有犯意之聯絡及行為之分擔，
    為共同正犯。被告乙○○以妨害自由之手段，係為達到向被
    害人甲○○恐嚇取財之目的，所犯上開兩罪之間，有方法目
    的之牽連關係，應依修正前刑法第55條後段之規定，從一重
    之恐嚇取財未遂罪處斷。被告乙○○已著手於恐嚇取財犯罪
    行為之實施，而未至取得財物之犯罪結果，為未遂犯，本院
    審酌其參與犯罪之程度、犯罪手段及被害人所受之損害等情
    ，認為得依刑法第25條第2項之規定減輕其刑。
  (三)爰審酌被告乙○○因積欠「謝總」人情，因而參與本件犯罪
    之動機，其犯罪手段並非平和，犯罪所得業經發還證人鄭金
    土，且案發後業已獲得被害人甲○○之原諒並達成和解（詳
    本院95年度訴字第1510號卷第87至88頁、第216頁），其於
    本院第一次準備程序時否認犯行，嗣即拒不到案，迄本院通
    緝到案後，始知所悔悟坦承犯行之犯後態度，又其僅受「謝
    總」及同案被告楚白龍指示而參與本件犯罪，惡性尚非惡重
    ，暨其素行、智識程度、生活狀況及其餘同案被告所判處之
    刑度等一切情狀，量處如主文所示之刑，並諭知易科罰金之
    折算標準。
  (四)查被告乙○○之犯罪時間，係於96年4月24日以前，合於中
    華民國九十六年罪犯減刑條例規定基準日之前，又其係於96
    年12月28日始經本院發布通緝，嗣於97年10月27日為警緝獲
    到院，尚不受該條例第5條規定之限制，故仍應依該條例第2
    條第1項第3款之規定，減其刑期二分之一，並諭知易科罰金
    之折算標準。
  (五)再查，被告乙○○未曾受有期徒刑以上刑之宣告，此有臺灣
    高等法院被告前案紀錄表在卷可稽，其因短於思慮，致觸犯
    本案犯行，且依其人格及行為之特質觀之，對社會治安之危
    害，並非重大，其所犯本件之情節尚屬輕微，本院認被告歷
    此偵審程序，當能記取教訓，知所警惕而無再犯之虞，應予
    以相當之機會，俾利其改過自新，本院綜核各情認上開科刑
    之宣告，已足策其自新所宣告之刑，以暫不執行為適當，併
    予諭知緩刑二年，以啟自新。惟為確實督促其於緩刑期間戒
    絕劣習，並協助其有正確法律觀念及輔導其就業，爰依刑法
    第93條第1項之規定併予宣告於緩刑期內付保護管束，俾由
    地方法院檢察署之觀護人提供各種有效且必要之協助，以真
    正避免再犯，並發揮附條件緩刑刑事政策立法意旨及避免短
    期自由刑執行所肇致之幣端。
  (六)扣案如附表一所示之物，分別為被告乙○○、同案被告楚白
    龍、何佩穎、李承修所有，供渠等犯本件犯罪所用之物，業
    據渠等於警詢及本院審理時均供承無訛，爰依刑法第38條第
    1項第2款之規定沒收之。至於扣案如附表二編號1至編號7所
    示之物，並無證據證明確為被告等人供本件犯罪所用、預備
    犯罪所用或因本件犯罪所生、所得之物，復非屬違禁物，自
    不得沒收之，附此敘明。
五、應適用之法條：
    刑事訴訟法第273條之1第1項、第299條第1項前段、第310條
    之2、第454條第1項，刑法第2條第1項前段、第28條（修正
    前）、第346條第3項、第1項、第302條第1項、第55條後段
    （修正前）、第25條、第41條第1項前段（修正前）、第74
    條第1項第1款、第93條第1項、第38條第1項第2款，刑法施
    行法第1條之1第1項、第2項前段，罰金罰鍰提高標準條例第
    2條（修正前），中華民國九十六年罪犯減刑條例第2條第1
    項第3款、第7條、第9條。
中    華    民    國    97    年    11    月    26    日
                  刑事第十二庭  法  官  廖慧如
以上正本證明與原本無異。
如不服本判決，應於收受送達後10日內向本院提出上訴書狀（應
敘述具體理由並附繕本）。
上訴書狀如未敘述理由，應於上訴期間屆滿後20日內補提理由書
於本院。
                                書記官  張宏清
中    華    民    國    97    年    11    月    26    日
附錄本案論罪科刑法條全文：
中華民國刑法第346條
意圖為自己或第三人不法之所有，以恐嚇使人將本人或第三人之
物交付者，處6月以上5年以下有期徒刑，得併科1千元以下罰金
。
以前項方法得財產上不法之利益，或使第三人得之者，亦同。
前二項之未遂犯罰之。
附表一
┌──┬──────────────┬────┬─────────────────┐
│編號│     扣  案  物  名  稱     │  數量  │      備                  註      │
├──┼──────────────┼────┼─────────────────┤
│ 1  │三星牌行動電話（含0000000000│壹支    │同案被告何佩穎所有，供其與本案共犯│
│    │門號SIM卡壹張）             │        │彼此間聯絡之犯罪所用之物          │
├──┼──────────────┼────┼─────────────────┤
│ 2  │空氣手槍（槍支管制編號110203│壹支    │同案被告何佩穎所有，供本案犯罪所用│
│    │2922）                      │        │之物                              │
├──┼──────────────┼────┼─────────────────┤
│ 3  │Innostream牌行動電話（含0927│壹支    │行動電話為同案被告楚白龍所有，SIM │
│    │709101門號SIM卡壹張）       │        │卡則為同案被告李承修所有，供本案共│
│    │                            │        │犯彼此間聯絡之犯罪所用之物        │
├──┼──────────────┼────┼─────────────────┤
│ 4  │三星牌行動電話（含0000000000│壹支    │被告乙○○所有，供其與本案共犯彼此│
│    │門號SIM卡壹張）             │        │間聯絡之犯罪所用之物              │
└──┴──────────────┴────┴─────────────────┘
附表二
┌──┬──────────────┬────┬─────────────────┐
│編號│     扣  案  物  名  稱     │  數量  │      備                  註      │
├──┼──────────────┼────┼─────────────────┤
│ 1  │NOKIA與OKWAP等品牌之行動電話│支    │同案被告何佩穎所有，與本案無關    │
├──┼──────────────┼────┼─────────────────┤
│ 2  │中國信託信用卡申請書        │壹份    │同案被告何佩穎所有，與本案無關    │
├──┼──────────────┼────┼─────────────────┤
│ 3  │萬泰銀行貸款申請書          │壹份    │同案被告何佩穎所有，與本案無關    │
├──┼──────────────┼────┼─────────────────┤
│ 4  │MOTOROLA、IRD、日立、OKWAP等│伍支    │被告乙○○所有，與本案無關        │
│    │品牌之行動電話              │        │                                  │
├──┼──────────────┼────┼─────────────────┤
│ 5  │匕首                        │壹支    │被告乙○○所有，與本案無關；又經臺│
│    │                            │        │中縣警察局鑑驗結果，並非槍砲彈藥刀│
│    │                            │        │械管制條例管制之刀械，有該局94年12│
│    │                            │        │月20日中縣警保民字第0940021718號函│
│    │                            │        │在卷可查                          │
├──┼──────────────┼────┼─────────────────┤
│ 6  │第一商業銀行大雅分行支票    │伍紙    │被告乙○○持有，與本案無關        │
├──┼──────────────┼────┼─────────────────┤
│ 7  │商業本票                    │肆拾壹張│被告乙○○持有，與本案無關        │
├──┼──────────────┼────┼─────────────────┤
│ 8  │票號AR0000000號之面額新臺幣 │壹紙    │證人鄭金土所簽發，業已發還        │
│    │三十萬元之支票              │        │                                  │
├──┼──────────────┼────┼─────────────────┤
│ 9  │現金新臺幣二萬元            │        │證人鄭金土所有，業已發還          │
└──┴──────────────┴────┴─────────────────┘
（以下空白）


司法院資訊處製作；財團法人民間司法改革基金會備份。
